臺灣臺北地方法院刑事判決　
110年度審訴字第1133號
公  訴  人  臺灣臺北地方檢察署檢察官
被      告  陳弘哲





            沈峻詰





上列被告等因詐欺等案件，經檢察官提起公訴（110 年度偵字第
9835號），嗣被告等於本院準備程序中就被訴事實為有罪之陳述
 ，經本院合議庭裁定由受命法官獨任進行簡式審判程序審理，
判決如下：
    主  文
陳弘哲犯三人以上共同冒用公務員名義詐欺取財罪，處有期徒刑
壹年貳月。未扣案之犯罪所得新臺幣參佰元沒收，於全部或一部
不能沒收或不宜執行沒收時，追徵其價額。
沈峻詰犯三人以上共同冒用公務員名義詐欺取財罪，處有期徒刑
壹年貳月。未扣案之犯罪所得新臺幣參佰元沒收，於全部或一部
不能沒收或不宜執行沒收時，追徵其價額。
    事  實
一、陳弘哲、沈峻詰、曾子昌（業經臺灣高等法院以108 年度上
    訴字第2224號判決有罪確定）三人，於民國108年1月間，均
    為真實姓名、年籍不詳通訊軟體「微信」暱稱「美樂」之人
    所屬詐欺集團之成員，並與前開詐欺集團真實姓名、年籍不
    詳之其他成員共同意圖為自己不法之所有，基於三人以上冒
    用公務員名義詐欺取財及洗錢之犯意聯絡，約定每人以提領
    金額1%為報酬，由曾子昌擔任提款車手、陳弘哲、沈峻詰則
    分層向曾子昌收取提領款項（收水），而前開詐欺集團之不
    詳成員，已先於107年12月25日上午9時許起，接續冒用「屏
    東縣政府警察局警員張志成」、「金融犯罪管制科王文卿科
    長」、「臺灣臺北地方檢察署檢察官黃立維」等公務員名義
     ，向徐亦熊佯稱其涉入刑事案件，須交付帳戶存摺、提款
    卡以調查資金流向，且須匯款至指定帳戶測試有無行員內神
    通外鬼，使徐亦熊陷於錯誤，將其所申辦之中華郵政股份有
    限公司臺北龍口郵局（臺北市○○區○○○路0 段00號）帳戶（
    帳號：00000000000000，下稱龍口郵局帳戶）、臺灣銀行帳
    戶（帳號：000000000000，下稱臺銀帳戶）交付予前開詐欺
    集團之不詳成員，嗣前開詐欺集團取得龍口郵局帳戶、臺銀
    帳戶後，交由陳弘哲轉交予曾子昌，曾子昌則依陳弘哲之指
    示，於108年1月18日上午6時23分許（起訴書誤載為6時30分
    許），先在臺灣銀行樹林分行（新北市○○區○○街00號 ）自
    臺銀帳戶中轉帳新臺幣（下同）3 萬元至龍口郵局帳戶 ，
    並於同日上午7 時45分許，在樹林大同郵局（新北市○○區○○
    路000號），自前開龍口郵局帳戶提領3萬元款項後交付予陳
    弘哲，再由陳弘哲上繳予沈峻詰，沈峻詰復上繳予前開詐欺
    集團不詳成員，藉此迂迴層轉之方式，製造金流斷點 ，移
    轉並隱匿特定犯罪所得之去向及所在。（徐亦熊另於10 8年
    1月4日至1月11日間，匯出總計106 萬元之款項至臺銀帳戶
    ，係由游閎翔、張庭瑋提領，前2 人業經臺灣高等法院分別
    以109年度上訴字第1145號、109年度上訴字第2150號判決有
    罪確定）
二、案經徐亦熊訴由臺灣臺北地方檢察署檢察官偵查起訴。
    理  由
一、本件被告陳弘哲、沈峻詰2 人所犯之罪，均係死刑、無期徒
    刑、最輕本刑為3 年以上有期徒刑以外之罪，且非高等法院
    管轄第一審案件，被告2 人於本院準備程序中，先就被訴事
    實為有罪之陳述，經告知簡式審判程序之旨，並聽取檢察官
    及被告2 人之意見後，本院合議庭裁定由受命法官進行簡式
    審判程序，是本件之證據調查，依刑事訴訟法第273條之2規
    定，不受同法第159條第1項、第161條之2、第161條之3、第
    163條之1及第164條至第170條規定之限制，合先敘明。
二、上開事實，業據被告2 人於偵查、本院準備程序及審理中均
    坦承不諱（見109年度他字第670號卷第83至85頁，109 年度
    偵字第13886號卷第35至36頁，本院卷第135頁），核與證人
    即告訴人徐亦熊於偵訊時（見109年度他字第670號卷第5至6
    頁）；證人即共犯曾子昌於另案警詢及偵訊時（見本院卷第
    99至103頁、第115至117 頁）之證述情節大致相符，並有本
    院108年度訴字第209號、第269號刑事判決（被告曾子昌）1
    份在卷可稽（見109年度他字第670號卷第15至32頁），足認
    被告2 人上開任意性自白確與事實相符，堪予採信。從而，
    本件事證明確，被告2 人犯行堪予認定，均應依法論科。
三、論罪科刑：
(一)本案被告2 人與其他詐欺集團之成員所犯上開共同詐欺犯行
     ，係冒用「屏東縣政府警察局警員張志成」、「金融犯罪
    管制科王文卿科長」、「臺灣臺北地方檢察署檢察官黃立維
    」之公務員名義犯之，且所涉共同詐欺之詐欺集團成員，除
    被告2 人外，另有取款車手曾子昌及撥打詐騙電話冒充前開
    公務員之人，即係三人以上共同對告訴人實行詐騙，是上揭
    被告2人及詐欺集團成員等人之行為應均該當刑法第339條之
    4第1項第1款、第2 款之構成要件。　　
(二)按洗錢防制法業於105年12月28日修正公布，並於106年6 月
    28日生效施行（下稱新法）。修正前該法（下稱舊法）第1 
    條揭櫫之立法目的為「防制洗錢，追查重大犯罪」，而本次
    修法後修正為「為防制洗錢，打擊犯罪，健全防制洗錢體系
     ，穩定金融秩序，促進金流之透明，強化國際合作」，其
    立法目的及保護法益，已自單純國家對重大（特定）犯罪之
    追訴及處罰，擴增至防制洗錢體系之健全、金融秩序之穩定
    及透明金流軌跡之建置。至於洗錢犯罪本質在於影響合法資
    本市場並阻撓偵查，且洗錢之行為包含處置（即將犯罪所得
    直接予以處理）、多層化（即為使偵查機關難以追查金流狀
    況 ，以迂迴層轉、化整為零之多層化包裝方式，掩飾或隱
    匿特定犯罪所得）及整合（即收受、持有或使用他人犯罪所
    得，使該犯罪所得披上合法之外衣，回歸正常金融體系）等
    各階段行為，其模式不祗一端，故為澈底打擊洗錢犯罪，新
    法乃參照相關國際標準建議及公約之洗錢行為定義，將洗錢
    行為之處置、多層化及整合等各階段，全部納為洗錢行為，
    而於新法第2 條規定：「本法所稱洗錢，指下列行為：一、
    意圖掩飾或隱匿特定犯罪所得來源，或使他人逃避刑事追訴
    ，而移轉或變更特定犯罪所得。二、掩飾或隱匿特定犯罪所
    得之本質、來源、去向、所在、所有權、處分權或其他權益
    者。三、收受、持有或使用他人之特定犯罪所得。」以求與
    國際規範接軌。從而，行為人對於特定犯罪所得，基於洗錢
    之犯意，參與整體洗錢過程中任一環節之處置、分層化或整
    合行為，致生新法所保護法益之危險者，即應屬新法所欲禁
    絕之洗錢行為，至該行為是否已使特定犯罪所得轉換成合法
    來源之財產，則非所問。而上述第2 款之洗錢類型，固多以
    迂迴曲折之方式輾轉為之，但不以透過多層之交易活動為限
    ，且掩飾或隱匿之管道是否為共同正犯或其他第三人，亦可
    不問（最高法院108 年度台上字第3993號判決意旨參照）。
    經查 ，被告2人及其他詐欺集團成員所為，構成刑法第339
    條之4第1項第1款、第2 款之加重詐欺取財罪，已如前述，
    核屬洗錢防制法第3條第1款所規定之特定犯罪，而被告2 人
    依前開詐欺集團上游成員之指示，分層向共犯曾子昌收取曾
    子昌所提領之款項，再由被告沈峻詰上繳予其他真實姓名、
    年籍不詳之詐欺集團成員，以此方式，遂行移轉犯罪所得予
    詐欺集團上游成員之行為，使警方及司法機關難以溯源追查
    犯罪所得之蹤跡與後續犯罪所得持有者，確已製造金流斷點
    ，則前開特定犯罪所得財物已遭移轉，且去向及所在亦遭隱
    匿，是被告2 人所為，已屬移轉、隱匿特定犯罪所得之去向
    、所在之部分行為。
(三)是核被告2人所為，均係犯刑法第339條之4第1項第1款、第2
    款之三人以上共同冒用公務員名義詐欺取財罪、洗錢防制法
    第2條第1款、第2款、第14條第1項之洗錢罪。被告2 人與前
    開詐欺集團成員間，就上開犯行有犯意聯絡及行為分擔，均
    應論以共同正犯。被告2 人均係以一行為同時觸犯三人以上
    共同冒用公務員名義詐欺取財罪及洗錢罪，為想像競合犯，
    皆應依刑法第55條之規定，分別從一重論以三人以上共同冒
    用公務員名義詐欺取財罪。起訴書認應從一重之洗錢罪處斷
     ，容有誤會。
(四)再想像競合犯之處斷刑，本質上係「刑之合併」，其所謂從
    一重處斷，乃將想像競合犯組成之評價上數罪，合併為科刑
    一罪，其所對應之刑罰，亦合併其評價上數罪之數法定刑，
    而為一個處斷刑。易言之，想像競合犯侵害數法益者皆成立
    犯罪，論罪時必須輕、重罪併舉論述，同時宣告所犯各罪名
     ，包括各罪有無加重、減免其刑之情形，亦應說明論列，
    量刑時併衡酌輕罪部分量刑事由，評價始為充足，然後依刑
    法第55條規定「從一重處斷」，非謂對於其餘各罪可置而不
    論 。因此，法院決定處斷刑時，雖以其中最重罪名之法定
    刑，做為裁量之準據，惟於裁量其輕重時，仍應將輕罪合併
    評價在內（最高法院108 年度台上字第4405、4408號判決意
    旨參照）。查洗錢防制法第16條第2項規定：「犯前2條之罪
    ，在偵查或審判中自白者，減輕其刑。」，而被告2 人就上
    開洗錢罪之犯行，已於偵查、本院準備程序及審理中坦承不
    諱，業如前述，是被告2 人就所犯洗錢罪部分，原應減輕其
    刑，然依照前揭罪數說明，被告2 人就上開犯行均係從一重
    論處三人以上共同冒用公務員名義詐欺取財罪，但就被告2 
    人此部分想像競合輕罪得減刑部分，本院於量刑時，將併予
    審酌 ，應予說明。　　　　　　
(五)查被告沈峻詰前(1)因賭博案件，經臺灣新北地方法院以105
    年度簡字第7339號判決判處有期徒刑3月確定；(2)因賭博案
    件，經臺灣新北地方法院以105 年度簡字第7467號判決判處
    有期徒刑4月確定；(3)因妨害自由案件，經臺灣桃園地方法
    院以106年度審易字第967號判決判處有期徒刑3 月確定；前
    開3案件，嗣經臺灣桃園地方法院以106年度聲字第4242號裁
    定合併定應執行刑為有期徒刑8月確定，已於107年4 月24日
    易科罰金執行完畢等情，有臺灣高等法院被告前案紀錄表在
    卷可參，則被告於前開有期徒刑執行完畢後，5 年以內故意
    再犯本案有期徒刑以上之罪，固為累犯，惟本院考量前開構
    成累犯之案件，其犯罪類型及侵害法益種類均與本案有別，
    罪質互異，參酌司法院大法官釋字第775 號解釋意旨，不依
    刑法第47條第1 項規定加重其刑，當予敘明。
(六)爰審酌被告2 人正值青年，非無謀生能力，竟貪圖不法利益
     ，共同參與本案犯行，利用一般民眾欠缺法律專業知識，
    對於一般行政機關、檢警司法機關組織分工與案件進行流程
    未盡熟稔，及信賴公務員執行職務之公權力，而以三人以上
    共同冒用公務員名義之方式，遂行其等詐欺取財犯行，斲傷
    民眾對公務員職務執行之信賴，嚴重破壞國家機關公權力行
    使之威信，加深被害人及民眾對社會之不信任感，並分擔移
    轉 、隱匿贓款角色，而致告訴人受有財產損失，所為實不
    足取 ，惟念被告2 人犯後始終坦承犯行，態度尚可，惟尚
    未能與告訴人達成和解，兼衡被告2 人在本案犯罪中所扮演
    之角色及參與犯罪之程度，係負責接收詐欺集團指示收取款
    項、參與程度非深，暨其等犯罪之動機、目的、手段、智識
    程度、素行、所生損害、被告陳弘哲案發前從事鷹架工作、
    家有4個姐姐及母親；被告沈峻詰案發前從事冷凍業、家有
    父母、奶奶之生活暨家庭狀況及告訴人所受損失等一切情狀
    ，分別量處如主文所示之刑，以示懲儆。　　　　
四、沒收部分：
(一)按共同正犯之犯罪所得，沒收或追徵，應就各人所分得之數
    額分別為之（最高法院104 年第13次刑事庭會議決議意旨參
    照），而所謂各人「所分得」，係指各行為人「對犯罪所得
    有事實上之處分權限」，法院應視具體個案之實際情形而為
    認定：倘若共同正犯各成員內部間，對於不法利得分配明確
    時，固應依各人實際分配所得沒收；然若共同正犯成員對不
    法所得並無處分權限，其他成員亦無事實上之共同處分權限
    者，自不予諭知沒收；至共同正犯各成員對於不法利得享有
    共同處分權限時，則應負共同沒收之責（最高法院104 年度
    台上字第3937號判決意旨參照）。查本案被告2 人與詐欺集
    團約定之報酬均為提領金額之1%，業據被告2 人於本院準備
    程序時供承明確（見本院卷第80頁），況遍查全卷，並無其
    他證據得以證明被告獲有其他不法利益，則依「事證有疑，
    利歸被告」之法理，應認被告2 人實際所分得之犯罪所得各
    僅有300元（計算式：30,000元X1%=300元），且均未扣案，
    當應依刑法第38條之1第1項前段規定沒收，並依同條第3 項
    規定諭知於全部或一部不能沒收或不宜執行沒收時，追徵其
    價額。
(二)至證人即共犯曾子昌於另案偵訊時，固稱將龍口郵局帳戶、
    臺銀帳戶之提款卡還給被告陳弘哲（見本院卷第116 頁），
    惟前開帳戶之提款卡除未扣案外，各該金融機構帳戶業經通
    報為警示帳戶，已無從為其他不法利用。因之，前開物品，
    實欠缺刑法上重要性，當依刑法第38條之2第2項之規定，就
    上開物品，均不為沒收、追徵之宣告。
(三)而洗錢防制法第18條第1 項固規定：「犯第14條之罪，其所
    移轉、變更、掩飾、隱匿、收受、取得、持有、使用之財物
    或財產上利益，沒收之；犯第15條之罪，其所收受、持有、
    使用之財物或財產上利益，亦同」，然並未有「不問屬於犯
    罪行為人與否均沒收」之明文，自仍以屬於被告所有者為限
     ，始應予沒收。查本案被告2 人所收取、上繳而遭移轉、
    隱匿之款項（應扣除被告2 人及共犯曾子昌抽取之報酬部分
    ） ，並非被告2人所有，亦非在其等實際掌控之中，則被告
    2人就此部分犯罪所收受、持有之財物，本不具所有權及事
    實上管領權，自無依洗錢防制法第18條第1 項對其宣告沒收
    該等轉交、隱匿之款項，末此敘明。　　　　
據上論斷，應依刑事訴訟法第273條之1第1項、第299條第1 項前
段，洗錢防制法第2條第1款、第2款、第14條第1項，刑法第11條
前段、第28條、第339條之4第1項第1款、第2 款、第55條、第38
條之1第1項前段、第3項、第38條之2第2項，刑法施行法第1條之
1第1項，判決如主文 。 
本案經檢察官白勝文提起公訴，檢察官謝雨青到庭執行職務。
中　　華　　民　　國   110    年    10    月    28    日
                  刑事第二十二庭法  官    余欣璇
上正本證明與原本無異。 
如不服本判決應於收受送達後20日內向本院提出上訴書狀，並應
敘述具體理由；其未敘述上訴理由者，應於上訴期間屆滿後20日
內向本院補提理由書（均須按他造當事人之人數附繕本）「切勿
逕送上級法院」。告訴人或被害人如對於本判決不服者，應具備
理由請求檢察官上訴，其上訴期間之計算係以檢察官收受判決正
本之日期為準。因疫情而遲誤不變期間，得向法院聲請回復原狀
。
                                書記官    朱俶伶
中　　華　　民　　國　　110 　年　　10　　月　　29　　日
附錄本案論罪科刑法條：
中華民國刑法第339條之4
犯第339條詐欺罪而有下列情形之一者，處1年以上7年以下有期
徒刑，得併科1百萬元以下罰金：
一、冒用政府機關或公務員名義犯之。
二、三人以上共同犯之。
三、以廣播電視、電子通訊、網際網路或其他媒體等傳播工具，
    對公眾散布而犯之。
前項之未遂犯罰之。
洗錢防制法第14條
有第二條各款所列洗錢行為者，處7年以下有期徒刑，併科新臺
幣5百萬元以下罰金。
前項之未遂犯罰之。
前二項情形，不得科以超過其特定犯罪所定最重本刑之刑。